臺灣高等法院刑事判決　　　　　　　　93年度上訴字第2441號
　　上　訴　人　臺灣桃園地方法院檢察署檢察官
　　上　訴　人
　　即　被　告　乙○○
　　選任辯護人　陳祖德律師
　　　　　　　　劉士昇律師
　　上　訴　人
　　即　被　告　丁○○
　　指定辯護人　本院公設辯護人　甲○○
　　被　　　告　丙○○原名郭.
　　選任辯護人　陳石山律師
上列上訴人因被告等違反貪污治罪條例等案件，不服臺灣桃園地
方法院89年度訴字第1611號，中華民國93年6月7日第一審判決（
起訴案號：臺灣桃園地方法院檢察署89年度偵字第14180號），
提起上訴，本院判決如下：
    主  文
上訴駁回。
    事  實
一、乙○○任職台灣台北監獄（下稱台北監獄）教誨師（業經法
    務部於民國90年4月13日處分免職），負責監獄受刑人教化
    等工作，為依據法令從事公務之人員。乙○○為滿足其享有
    特權之感覺，並基於圖得私人不法利益之概括犯意，自87年
    下半年起，利用其教誨師身分之便，以牛皮公文紙袋挾帶香
    煙、檳榔等違禁物品進入台北監獄內，分別與原在該監獄合
    作社擔任送貨員之受刑人黎文煜（經原審判處免刑確定）及
    在該監獄理髮部工作之受刑人丁○○，基於犯意聯絡，由黎
    文煜或丁○○透過該監獄送貨組不詳姓名之受刑人，將監獄
    內禁止食用之違禁品檳榔，以及限量吸用之香煙，分別以每
    包檳榔新台幣（下同）1千元，及每條（10包）長壽牌香煙1
    千元、每條（10包）七星牌香煙2千元之代價，販售與監獄
    內其他有需要之不特定受刑人（惟檳榔並未銷售成功），再
    由黎文煜將販售違禁品之不法所得悉數交給乙○○，丁○○
    則係扣除自己所得後，餘所得交給乙○○。黎文煜、丁○○
    因係受刑人，二人礙於乙○○教誨師的身分，且又能獲取小
    利，自配合聽從辦理。另乙○○為回饋黎文煜、丁○○二人
    ，會免費提供黎文煜、丁○○二人香煙食用，或以低於販售
    給監獄其他受刑人之價格，將香煙等違禁品賣與丁○○，由
    丁○○轉售與其他受刑人，以賺取中間差價牟利，而丁○○
    為將販售違禁品之不法所得合法化，乃要求買受之受刑人，
    交待家屬直接將交易款項存入丁○○及其子受刑人劉俊坤（
    劉俊坤於本案發生前亦與丁○○同在台北監獄服刑），在監
    獄內「金錢保管分戶卡」帳戶內，或直接收受受刑人給付之
    現金。因為監獄禁止受刑人持有現金，必須存在受刑人所開
    立之「金錢保管分戶卡」帳戶內，丁○○除持有前述不法所
    得之現金外，並在監獄內為其他受刑人洗衣、打雜賺取其他
    現金，丁○○遂利用任職於台北監獄管理員之丙○○（原名
    郭宗藝）之同情心，向丙○○稱該等現金係其辛苦幫其他受
    刑人打雜之所得，且因為無人探監，沒有金錢可以花用，而
    請託不知該等金錢含有前述不法利益之丙○○代為攜出，並
    存入丁○○及其子劉俊坤之監獄內金錢保管分戶卡帳戶內，
    丙○○因誤信丁○○之言，心生同情，在丁○○多次拜託及
    央求下，自86年9月4日起，至89年3月3日止，以丁○○所提
    供之蔡同村、蔡坤同、蔡同榮、蔡同仁、李同榮等偽造姓名
    ，前後共計8次，替丁○○代寄現金共計45000元。經最有利
    於乙○○、丁○○及黎文煜之估計，丁○○前後販售香煙之
    不法所得10萬元，乙○○自丁○○及黎文煜處共得110140元
    （丁○○交付10萬元、黎文煜交付之利益為1014 0元）。嗣
    於89年5月11日上午11時30分許，經當時任職台北監獄教誨
    師兼戒護科助理督察之王志明、科員游興裕、管理員溫吉椿
    、汪義俠等人，對該監獄理髮部實施突襲檢查，在理髮部丁○○之內務櫃內，查獲七星牌香煙10包、檳榔2包、打火機5
    個等違禁物品後，始知悉上情。
二、案經法務部調查局桃園縣調查站報請臺灣桃園地方法院檢察
    署檢察官偵查起訴。
    理  由
壹、被告乙○○、丁○○部分：
一、訊據上訴人即被告乙○○固不否認因至台北監獄附設福利社
    及理髮部理髮，而結識被告丁○○、同案共犯黎文煜，惟堅
    詞弗承有何販售違禁品之不法犯行，辯稱：其係冤枉的，同
    案共犯黎文煜為求自己能夠假釋，不惜誣陷其有為前述犯行
    云云。訊據被告丁○○亦矢口否認有為前述犯行，辯稱：其
    確有販售香煙予其他受刑人，惟所販售之香煙，包括經查扣
    之香煙，均係平時以己力購買後，節省下來的香煙，至查扣
    之檳榔係被告乙○○予其轉交給同案共犯黎文煜之物云云。
二、經查：
（一）上揭犯罪事實，業據已判決確定之同案共犯黎文煜坦承不
      諱，其供稱：因被告乙○○係教誨師，伊不敢不配合被告
      乙○○之要求，且伊並未從中獲取報酬，但伊有接受乙○○招待抽煙等語。查同案共犯黎文煜於原審審理中自白前
      述協助被告乙○○販售香煙及違禁品檳榔之物予受刑人，
      並轉交販售所得予被告乙○○之事實，除第一次接受檢察
      官訊問時曾一度否認外，嗣經檢察官隔離訊問後，即坦承
      其與被告乙○○、丁○○共同之犯行，其後偵查程序各次
      訊問，均坦承前述犯行，核與審理中自白之事實大致相符
      。雖同案共犯黎文煜對於被告乙○○挾帶香煙、檳榔入監
      之次數，及轉交其出售之詳細時間及次數，以及其轉交現
      金予被告乙○○之次數及數額，數次陳述內容均有不符。
      惟須先釐清者，被告乙○○攜帶香煙、檳榔等物入監之次
      數，以及交付同案共犯黎文煜出售之次數，本即不可能相
      符，蓋依據同案共犯黎文煜之陳述，其與被告丁○○將被
      告乙○○所交付之香煙，係各自以自己之方式出售，所以
      交付與同案共犯黎文煜之次數，自少於被告乙○○所攜帶
      之次數，方屬合理。是同案共犯黎文煜於偵查中陳稱被告
      乙○○最多1天2次，後來1星期3、4次攜帶香煙等物入監
      ，與於原審審判程序中陳述，其出售香煙後轉交現金予被
      告乙○○僅幾次，其他另有幾次係透過告丁○○轉交，次
      數差距甚大，係因為被告乙○○多係交予被告丁○○出售
      之故，至於同案共犯黎文煜對於自己出售香煙、檳榔之次
      數及轉交予被告乙○○之數額，亦屢有不符，甚至偵查中
      有稱至多每週3、4次，每次4、5千元（見偵查卷第65頁）
      ，及審理中有稱僅出售檳榔2次（且未成功），香煙3、5
      次，惟亦稱因為時間太久，記不得了，偵查中有陳述等語
      （見原審92年3月13日訊問筆錄），其間不無差距，然時
      隔已久，人之記憶本即不可能鉅細靡遺，惟同案共犯黎文
      煜於原審審理中每次陳述出售金額及次數時，大致均不脫
      香煙僅2至6次，檳榔1次或2次等陳述（見原審各次訊問筆
      錄），換言之，其於原審審理中所陳述之次數及金額，差
      距不大，且基於有疑唯利被告原則，相較於偵查中之陳述
      ，應以原審審理中之陳述可採。此外，另有證人即同係於
      福利社服務之受刑人蘇煥青、陳啟章之偵查中陳述，均指
      稱在理髮部見過香煙及檳榔，而被告丁○○稱該等香煙檳
      榔，係被告乙○○所攜帶入內者等語（見偵查卷第200 頁
      、第227頁），核與調查站之筆錄大致相符，雖證人陳啟
      章經原審於92年12月5日之準備程序傳喚到庭，因預料其
      於審判期日不能到庭，經當事人同意下，而於該日交互詰
      問及訊問時證稱：於調查站所言均屬實，惟係聽其他受刑
      人所言，並未自己親眼看見等語。致其偵查中所言有屬傳
      聞證據而無證據能力之疑義，惟其所言其他受刑人中包括
      「阿青」（即證人蘇煥青），自得證明證人蘇煥青偵查中
      於檢察官前所言屬實，又查無顯有不可信之情，依法證人
      蘇煥青所言自有證據能力，足以補強同案共犯黎文煜自白
      之真實性。另有89年5月11日於被告丁○○內務櫃所查獲
      之七星牌香煙10包、檳榔2包及打火機5個等物品，雖此等
      物品並未扣案，惟為被告等所不否認，自亦足補強同案共
      犯黎文煜自白之真實性。綜上所述，同案共犯黎文煜之自
      白具真實性，自可採信。至其自白中所涉及不利於共同被
      告即共犯乙○○、丁○○之陳述部分，經原審於審理期日
      依據刑事訴訟法第287條之1及第287條之2之規定，諭知暫
      時分離審判程序，準用訊問證人之規定，以證人之地位訊
      問同案共犯黎文煜，同案共犯黎文煜仍結證稱其所言不利
      於被告乙○○、丁○○之陳述確屬實。基於前述說明，同
      案共犯黎文煜不利於被告乙○○、丁○○之證言，因仍具
      有如前相同之其他補強證據，是其證言應可採信。
（二）次按認定犯罪事實所憑之證據，並不以直接證據為限，即
      綜合各種間接證據，本於推理作用為認定犯罪事實之基礎
      ，如無違背一般經驗法則，尚非法所不許；又間接事實之
      本身雖非證據，然因其具有判斷直接事實存在之作用，故
      經由間接事實所形成之間接證據，即具有證據能力，但如
      何由間接事實推論直接事實之存在，仍應為必要之說明，
      始足斷定其所為推論是否合理。須強調者，無論直接或間
      接證據，其為訴訟上之證明，須於通常一般之人均不致有
      所懷疑而得確信其為真實之程度者，始得據為有罪之認定
      ，最高法院76年台上字第4986號判例同此意旨，此方符刑
      事訴訟法第154條及第155條第2項所揭示的嚴格證明程序
      。另按違反貪污治罪條例之被告，通常即是利用其職務上
      之機會，或甚至是制度所產生之弊病為人所利用，亦即此
      類犯罪者多為所謂「智慧型犯罪」，是其本質上即常有欠
      缺直接證據之情形，則運用間接證據或情況證據，以為合
      理推論之場合即增加且重要。查本案被告乙○○、丁○○
      犯罪之證明，除有前述同案共犯及分離審判程序後之證人
      黎文煜之指證，及足以判斷同案共犯黎文煜之自白及證言
      為真之（補強）證據外，尚有其他間接證據，足以推翻被
      告乙○○、丁○○所辯，並進而可以合理推斷被告乙○○
      、丁○○確有檢察官所訴之犯行：
    1.查法務部雖於82年8月16日發布「受刑人吸菸管理及戒煙
      獎勵辦法」而於監獄開放煙禁，惟仍頒布有「監所收容人
      吸菸管理注意事項」之職權命令，其中第11點明文規定，
      收容人吸用之菸，以每2天限購1包為限。第2點、第5點、
      第9點及第12點，對於受刑人、收容人每日吸菸之種類、
      場所、地點及保管等，均有限制規定，此有台北監獄所函
      覆原審之前述注意事項一件在卷可查。另原審訊據證人即
      台北監獄戒護科教誨師兼助理督察王志明、管理員溫吉椿
      均或分別結證稱：案發當時至作證時，台北監獄即規定2
      天只准買1包煙，以一個星期為單位，第一個星期如果買3
      包，下一個星期就只能買4包，反之亦然，總之二個星期
      只能買7包煙，這個規定到現在仍然如此。沒有開封的煙
      盒只能放在煙櫃裡，受刑人身上不可以藏有完封而未打開
      的香煙。當時有規定抽煙必須去煙櫃拿，他們身上不可以
      藏著沒有抽的香煙，拿到香煙就必須要抽完，所以身上照
      規定是不應該有煙盒子裡面藏有香煙，更不用說可以持有
      從未開封的香煙包，照規定1天只能抽10根煙，1包煙有20
      根煙，所以是用這樣換算成兩個星期只能買7包煙。如果
      查到受刑人身上有香煙，按規定都要沒收，還要送違規。
      依規定，受刑人不可以把自己的香煙賣給別的受刑人等語
      （見原審92年4月4日訊問筆錄）。證人溫吉椿另證稱：這
      樣的規定根本不能滿足煙癮大的受刑人，而可能會有私下
      買賣之情形，雖然查禁，但防不勝防等語。由上開證人之
      證言可知，不僅案發當時，即便係現在的監所環境，仍有
      「私煙」存在或甚至買賣之可能，足認被告等仍有販售香
      煙圖利之動機及環境。另證人溫吉椿結證稱：按規定香煙
      不可以放在內務櫃，必須放在煙櫃裡，但在被告丁○○的
      內務櫃而非煙櫃搜到10包香煙，且均為未開封之香煙，監
      獄對於在合作社的受刑人管理上比較寬等語。足證被告丁○○囤積有香煙，試圖出售，堪以認定，該等香煙係由被
      告乙○○所提供，自屬合理的推論。
    2.再查被告乙○○與同案共犯黎文煜並無深入之交情，且一
      為教誨師，一為受刑人之身份，惟被告乙○○確於89年7
      月2日，即同案共犯黎文煜假釋出獄後，以其（02）00000
      000號之市內電話，連絡同案共犯黎文煜所有之（03）000
      0000號市內電話，有中華電信股份有限公司通聯紀錄一件
      在卷足憑，此為被告乙○○所不爭執。足以輔證同案共犯
      黎文煜所言，被告乙○○於其出獄後，還找其要求不要為
      對之不利之陳述等語。被告乙○○所辯，係找同案共犯黎
      文煜商談是否加入直銷云云，既為同案共犯黎文煜所否認
      ，且顯不符常情，尚無可採。至被告乙○○另辯稱：其進
      出中央門從未有警衛查獲其攜帶任何違禁品之紀錄，有登
      記冊為證云云，然據證人即負責台北監獄中央門人員進出
      檢查工作之警衛張猜勇證稱：其雖未查獲被告乙○○攜帶
      違禁品進出中央門，惟因被告乙○○係擔任教誨師，常會
      以手推車載運受刑人之包裹、郵件及渠個人公文進入戒護
      區，其並不會檢查；被告乙○○經常利用晚上時間從戒護
      科辦公室進入戒護區，由於被告乙○○係教誨師而非管理
      員，此一不尋常的行徑令人不解及側目，且晚上戒護科辦
      公室僅有一位管理員值班，又要戒護，有時又要接電話，
      所以檢查比白天中央門的檢查鬆懈很多等語（見偵查卷第
      192、193頁），再佐以同案共犯黎文煜之證言，足認被告
      乙○○確有利用其教誨師身分之便，以牛皮公文紙袋挾帶
      香煙、檳榔等違禁物品進入台北監獄內等情無訛，故被告
      乙○○所辯顯不可採。
    3.按測謊調查，係利用一般被測謊者說謊時，每有情緒波動
      之反應，用以判別是否說謊，供資參考，進而搜查蒐集證
      據，突破被測者之心防，探求事實，故測謊調查僅得止於
      證明被測謊者所述不實，其憑信力若何，仍應依職權為必
      要之調查，藉以究明實質的真實之所在，尚不能徒以有此
      形式事實之存在，即遽採為被測者有罪之犯罪證據（最高
      法院86年度台覆字第168號判決意旨參看）。次按測謊鑑
      定，係依一般人若下意識刻意隱瞞事實真相時，會產生微
      妙之心理變化，例如：憂慮、緊張、恐懼、不安等現象，
      而因身體內部之心理變化，身體外部之生理狀況亦隨之變
      化，例如：呼吸急促、血液循環加速、心跳加快、聲音降
      低、大量流汗等異常現象，惟表現在外之生理變化，往往
      不易由肉眼觀察，乃由測謊員對受測者提問與待證事實相
      關之問題，藉由科學儀器（測謊機）紀錄受測者對各個質
      問所產生細微之生理變化，加以分析受測者是否下意識刻
      意隱瞞事實真相，並判定其供述是否真實；測謊機本身並
      不能直接對受測者之供述產生正確與否之訊號，而係測謊
      員依其專業之學識及經驗，就測謊紀錄，予以客觀之分析
      解讀，至於測謊鑑定究竟有無證據能力，刑事訴訟法並無
      明文規定，惟實務上，送鑑單位依刑事訴訟法第208條第1
      項規定，囑託法務部調查局或內政部警政署刑事警察局為
      測謊檢查，受囑託機關就檢查結果，以該機關名義函覆原
      囑託之送鑑單位，該測謊檢查結果之書面報告，即係受囑
      託機關之鑑定報告，該機關之鑑定報告，形式上若符合測
      謊基本程式要件，包括：經受測人同意配合，並已告知
      得拒絕受測，以減輕受測者不必要之壓力。測謊員須經
      良好之專業訓練與相當之經驗。測謊儀器品質良好且運
      作正常。受測人身心及意識狀態正常。測謊環境良好
      ，無不當之外力干擾等要件；即賦予證據能力，非謂機關
      之鑑定報告書當然有證據能力；具上述形式之證據能力者
      ，始予以實質之價值判斷，必符合待證事實需求者，始有
      證明力（最高法院93年度台上字第3727號判決意旨參看）
      。查本件原審經徵得被告等人同意後，將被告等人送請合
      格鑑定機關法務部調查局接受「測謊」之鑑定。經該局以
      控制問題法及混合問題法之鑑定方法，鑑定結果（略以
      ）：乙○○對於未叫丁○○、黎文煜等受刑人為之轉賣香
      煙、檳榔等物之陳述，經測試均呈情緒波動反應，研判有
      說謊；丁○○對於未替乙○○轉賣香煙、檳榔等物予受刑
      人之陳述，經測試均呈情緒波動反應，研判有說謊；黎文
      煜對於其及丁○○均有替乙○○轉賣香煙，及轉賣所得是
      以現金交付乙○○之陳述，經測試均無情緒波動反應，研
      判未說謊。有該局90年10月2日（90）陸（三）字第900
      54486號測謊報告書（稿）一件在卷可證。本院衡諸本案
      測謊鑑定並未經被告等人所拒絕，此為被告等所不爭執，
      且法務部調查局具備專業之知識技能，使用之測謊儀器及
      其測試之問題與方法復具專業可靠性，被告等當時又無身
      心狀況不佳之情事，且無證據證明有外力干擾受測當日之
      情，再佐以台北監獄教誨師兼戒護科助理督察之王志明、
      科員游興裕、管理員溫吉椿、汪義俠等人確曾在理髮部被
      告丁○○之內務櫃內，查獲七星牌香煙10包、檳榔2包等
      違禁物之情，前開測謊鑑定之結果，自得供本院裁判時參
      考之佐證。至被告乙○○於本院另辯稱其患有先天心血管
      彎曲之疾病，主張測謊鑑定報告之結果不實乙節，查被告
      乙○○不僅未提出任何證據以實其說，且與其於原審所主
      張係生性緊張之理由相互歧異，被告乙○○所辯委無可取
      。
    4.被告丁○○雖否認為被告乙○○販售香煙及檳榔，惟坦承
      其以自己平日所存下之香煙出售，而由受刑人之家屬、親
      友於接見時匯入其及同為受刑人之其子或者直接自受刑人
      處獲得現金，而請不知情之台北監獄管理員丙○○攜出再
      匯入前述其及其子帳戶，總計獲利10餘萬元等情，核與偵
      查中於調查站所言相符。並有被告丁○○及劉俊坤之台北
      監獄「金錢保管分戶卡」帳戶明細表數件在偵查卷足證。
      證人即當時於台北監獄服刑之受刑人周文志亦結證稱：被
      告丁○○當時在舍房內偶爾會拿出整包未開封的香煙，他
      說他有辦法取得這樣的香煙，一開始覺得好奇等語。核與
      證人偵查中之調查筆錄內容亦符，且被告丁○○不爭執在
      卷。是被告丁○○確有整包未開封香煙，且販售香煙獲利
      之行為，堪信為真。核其前述明細表，被告丁○○於88年
      12月間之前，均無購買香煙之紀錄，其自無可能自己購買
      香煙，即便如其所辯，當時福利社容許受刑人以「購物」
      名義，代替「購買香煙」來做帳，以兩星期僅能購買7 包
      煙之限制，即令自被告丁○○86年5月開始於台北監獄服
      刑起算，至89年5月11日被查獲止，約3年間，其販售之香
      煙總數，亦僅能獲取現金3萬餘元，自無可能獲利超過3倍
      ，達到10萬元之利益。參以被告丁○○亦陳稱，查扣之兩
      包檳榔係被告乙○○要交給同案共犯黎文煜之物，同案共
      犯黎文煜確實有告知其可以找被告乙○○拿煙賣，成本比
      較便宜，但其刑期太長，不敢冒險等語。足證被告丁○○
      所販售之香煙，顯有非自己儲存之數量，而取自他人之處
      之情，並且其所販售者並非僅有香煙，而係另有其物，堪
      為合理推論，又其所販售之香煙係被告乙○○所提供，並
      且乙○○另提供香煙以外之檳榔供其販售獲利，亦為合理
      推論。
（三）綜上所述，本案經前述直接證據及間接證據證明，被告乙○○、丁○○所辯，顯不可採，本案事證明確，被告乙○○、丁○○應予論罪科刑。至被告乙○○、丁○○分別請
      求傳訊證人即受刑人張德英等31人及受刑人陳小富等11人
      乙節，因本院認本件事證業臻明確，被告乙○○、丁○○
      之犯行足堪認定，故核無必要，併此敘明。
（四）至被告乙○○、丁○○分別從中獲得之利益，以被告丁○○所自承依據寄入其及其子劉俊坤「金錢保管分戶卡」帳
      戶內之金額計算，獲利金額（扣除成本後之純利）10餘萬
      元之數額為準，因其中若干數額確係被告丁○○為其他受
      刑人洗衣、洗碗打雜所得，又不可能釐清不法獲利之明確
      數額，基於有疑唯利被告原則，爰採取最有利於被告之認
      定，以10萬元為被告丁○○扣除成本後因而獲得之利益。
      至被告乙○○從中獲得之利益，因為被告乙○○及被告丁○○均否認犯行，同案共犯黎文煜所供述次數及交付金額
      又因時日久遠，造成記憶不清，而前後不相符。同樣基於
      有疑唯利被告原則，因被告乙○○為提供香煙等物之貨源
      者，其自被告丁○○處取得之獲利理當高於或至少與被告
      丁○○獲取利益相等，爰認定被告乙○○自被告丁○○處
      之獲利亦為10萬元。至於由同案共犯黎文煜轉交之現金利
      益，因不採同案共犯黎文煜偵查中所陳述較高之次數及金
      額換算，業如前述，而以其於原審審理中所述為認定基礎
      ，以同案共犯黎文煜於90年1月4日準備期日所明確陳述之
      販售4次香煙，前3次為各3千元，及最末次為4千元，以及
      2 次販售檳榔皆未果之陳述；以及於90年3月29日、5月17
      日原審準備期日均陳述販售4、5次之相符陳述；另於92年
      7 月9日原審準備期日所為，其直接轉給被告乙○○的現
      金一次2千元，一次1千元，透過被告丁○○轉交者約5次
      ，每次1、2千元之陳述為換算基礎（因被告丁○○否認轉
      交情事，無法證明被告丁○○有為同案共犯黎文煜轉交之
      行為，祇得認定均為同案共犯黎文煜自行交付予被告乙○○），被告乙○○至少自同案共犯黎文煜處獲取13000元
      之款項，扣除87年、88年間七星牌香煙1條（10包）400元
      、長壽牌香煙1條（10包）220元之市價為成本計算（因香
      煙係被告乙○○自監獄外購入，是不以監獄福利社販售價
      格為準），一條2千元之七星牌香煙，可獲淨利1600元；
      一條1千元之長壽牌香煙，可獲淨利780元，相較以長壽牌
      香煙之獲利較少，而均以長壽牌香煙之獲利計算，13000
      元中扣除2860元之成本（220元X13條），所獲淨利至少
      10140元。與前述10萬元之獲利合計，總計被告乙○○獲
      利110 140元。
三、按被告乙○○、丁○○行為後，貪污治罪條例第6條第1項第
    5 款業於90年11月7日修正，其第6條第1項第5款圖利罪之犯
    罪構成要件自原定「對於非主管或監督之事務，利用職權機
    會或身分圖私人不法之利益」，修正為「對於非主管或監督
    之事務，【明知違背法令】，利用職權機會或身分圖【自己
    或其他】私人不法利益，【因而獲得利益】」，同時刪除未
    遂犯處罰之規定。亦即被告行為後，貪污治罪條例第6條第1
    項第5款圖利罪之犯罪構成要件已因修正而予縮減，自原來
    處罰「行為犯」即已足，不須因而獲得利益，修正為須因而
    獲得利益之「結果犯」。本件即應先審酌被告之行為是否同
    時該當修法前後法律所定之犯罪構成要件，始有新舊法比較
    之必要。換言之，因刑罰法律之變更，致其規定之犯罪構成
    要件變更而有擴張或有限縮時，必其行為同時該當修正前、
    後法律所定之犯罪構成要件，均應予科處刑罰時，始生刑法
    第2條第1項之比較適用問題。故被告之行為，依行為時之法
    律規定，應成立犯罪，但依裁判時之法律已不加處罰者，即
    屬「犯罪後之法律已廢止其刑罰」之範疇，應依刑事訴訟法
    第302條第4款之規定諭知免訴；反之，依裁判時之法律規定
    雖應成立犯罪，但依行為時之法律無處罰明文者，即應本於
    刑法第1條罪刑法定主義規定予以無罪之諭知。不得先就新
    舊法規定之犯罪構成要件，予以比較適用有利於被告之法律
    ，或逕依新法規定之犯罪構成要件，為審認被告是否成立犯
    罪之準據。查被告乙○○、丁○○所為均因而獲得利益，換
    言之，依修正前之規定，不僅處罰行為犯，亦處罰結果犯，
    其修正前後均違反本條之罪，而處罰效果輕重相等，自應適
    用裁判時，即修正後之現行法條論處。核被告乙○○行為時
    ，為台北監獄教誨師，係依據法令從事公務之人員，其對於
    非主管或監督之事務，明知違背法令，利用職權機會圖自己
    及被告丁○○、同案共犯黎文煜私人不法利益，因而獲得利
    益，係犯現行貪污治罪條例第6條第1項第5款之圖利罪。被
    告丁○○為台北監獄之受刑人，依據同條例第3條規定，與
    依據法令從事公務之人員共犯同條例之罪者，亦依同條例處
    斷。是被告丁○○所為亦係犯現行貪污治罪條例第6條第1項
    第5款之罪。被告乙○○分別與被告丁○○、同案共犯黎文
    煜就所犯上述之罪，互有犯意連絡及行為分擔，均為共同正
    犯。被告等先後多次犯行，時間緊接，且以相同方式為之，
    所犯又係構成要件相同之罪，顯係基於概括犯意為之，為連
    續犯，應依刑法第56條論以一罪，並加重其刑。
四、原審以被告乙○○、丁○○罪證明確，適用貪污治罪條例第
    2條、第6條第1項第5款、第3條、第17條、第10條，刑法第
    11條、第2條第1項前段、第28條、第31條第1項、第56條、
    第37條第2項，審酌被告乙○○、丁○○犯罪之動機除圖得
    不法利益外，想係有因而藉此享有特權之快感，其等所為易
    致台北監獄受刑人質疑獄內管理不公，尤其被告乙○○所為
    ，嚴重侵害公務員應清廉自持之形象，對廣義司法行為之公
    權力威信影響甚深遠，及犯後態度等一切情狀，分別量處被
    告乙○○有期徒刑7年；被告丁○○有期徒刑5年6月，並依
    修正後之貪污治罪條例第17條規定，宣告被告乙○○褫奪公
    權7年、丁○○褫奪公權5年。另敘明被告等犯本罪所得財物
    利益，因被告乙○○與被告丁○○為共同正犯，被告乙○○
    另與同案共犯黎文煜為共同正犯，對於共犯之獲利應一併計
    入所得財物範圍，依最有利於被告等之認定，分別為被告乙○○210140元（100000元＋100000元＋10140元）、被告丁○○200000元（100000元＋100000元），均依貪污治罪條例
    第10條之規定應予追繳，如全部或一部無法追繳時，分別以
    其等財產抵償之。惟被告乙○○、丁○○與同案共犯黎文煜
    三人共犯本罪所得，其等具體分得利益亦如前述，是就其等
    財產抵償部分，如其中一被告之財產經抵償後，其餘被告應
    免除其抵償之責，以免重覆執行。其認事用法，均無不合，
    量刑亦屬適當，被告乙○○、丁○○上訴否認犯罪，指摘原
    判決不當，均無理由，應予駁回。
貳、被告丙○○部分：
一、公訴意旨略以：緣被告丁○○為將販售香煙、檳榔等物之不
    法所得現金合法化，並規避受刑人不得持有現金之規定，遂
    請託身為台北監獄管理員之被告丙○○攜出，由被告丙○○
    利用丁○○所提供之蔡同榮、蔡坤同、蔡同仁等人之假身分
    ，代存入丁○○及其子劉俊坤之監獄內金錢保管分戶卡帳戶
    ，丙○○明知依監所相關規定，受刑人不得持有現金，如查
    獲現金應依監獄行刑法第71條第2項由監務委員會決議沒入
    ，詎丙○○因常至該監獄理髮部理髮、洗髮，進而與丁○○
    熟識，經不住丁○○之拜託及央求，竟仍自86年9月4日起，
    至89年3月3日止前後共約8次，替丁○○代寄現金共計約450
    00千元。因認被告丙○○所為，係違反貪污治罪條例第15條
    明知因犯同條例第4條至第6條之罪所得之財物，故為搬運之
    罪嫌，且為連續犯。
二、按犯罪事實應依證據認定之，無證據不得認定犯罪事實。不
    能證明被告犯罪者，應諭知無罪之判決。刑事訴訟法第154
    條第2項、第301條第1項分別定有明文。次按事實之認定，
    應憑證據，如未能發現相當證據，或證據不足以證明，自不
    能以推測或擬制之方法，為裁判基礎（最高法院40年台上字
    第86號判例參照）。又認定犯罪事實，所憑之證據，雖不以
    直接證據為限，間接證據亦包括在內，然無論直接或間接證
    據，其為訴訟上之證明，須於通常一般之人均不致於有所懷
    疑，而得確信其為真實之程度者，始得據之為有罪之認定，
    倘其證明尚未達到此一程度，而有合理性懷疑之存在時，即
    無從為有罪之認定，此亦有最高法院76年台上字第4986號判
    例可資參照。並按所謂「犯罪事實」或「犯罪行為」，應係
    行為符合刑罰法律所定構成要件要素者，始屬應處罰之犯罪
    事實，如未能符合構成要件之行為，自非應行處罰之犯罪事
    實。末按貪污治罪條例第15條所規定之收受、搬運、隱匿寄
    藏及故買貪污所得財物罪，係以明知因犯同條例第4條至第6
    條之罪所得之財物，故為收受、搬運、隱匿等為要件，若行
    為人並無該項明知之直接故意或係出於過失者，自不符本條
    之構成要件，無從依該罪論處。此最高法院73年度台上字第
    6915號刑事判決亦持相同見解。
三、檢察官認被告丙○○涉犯上開罪嫌，無非係以被告丙○○於
    偵查中所不否認曾代被告丁○○代寄現金予丁○○及劉俊坤
    之「金錢保管分戶卡」帳戶內之陳述（檢察官於起訴書上係
    載，對於犯罪事實「坦承不諱」之自白，似嫌遽斷），及臺
    灣台北監獄金錢保管分戶卡，其上確有蔡同村、蔡坤同、蔡
    同榮、蔡同仁、李同榮等人匯款之紀錄，為其主要論據。訊
    據被告丙○○固不否認代被告丁○○寄現金之事實，惟堅決
    否認有涉犯貪污治罪條例第15條之罪嫌，辯稱：其經被告丁○○告知有現金後，原想依相關規定報告上級處理，惟經過
    被告丁○○再三懇求，其基於同情方答允代為匯款，其並未
    獲任何利益，且被告丁○○稱該等現金均係幫其他受刑人洗
    碗、洗衣等勞務所獲之報酬，其完全不知該等金錢係被告丁○○與乙○○共同販售香煙、檳榔所得等語。
四、經查：本案係因當時台北監獄戒護科助理督察王志明、科員
    游興裕、管理員溫吉椿、汪義俠等人，於89年5月11日上午
    ，對該監獄理髮部實施突襲檢查，因於被告丁○○之內務櫃
    查獲七星牌香煙10包、檳榔2包、打火機5個等違禁物品後，
    經王志明及台北監獄政風室追查，並函請法務部調查局桃園
    縣調查站偵辦等情，業據證人王志明、溫吉椿、汪義俠，及
    當時台北監獄政風室主任許為舜結證在卷。而在調查站未查
    出上情前，被告丙○○即發現其為被告丁○○代寄現金一事
    ，可能與本案有所牽扯，而於89年7月3日自行上簽自請處分
    ，並於同年月5日接受政風室調查，有該件簽呈及訪談筆錄
    影本各一件，均附政風室調查報告。另被告丁○○係於89年
    7月12日（即被告丙○○供出其代寄現金一事後）始於政風
    室訪談時經政風人員主動詢問而供承確有此事，且稱被告丙○○並無從中取得任何利益，有訪談筆錄一件。均附台北監
    獄政風室92年6月10日北監政字第0923100128號函及所附訪
    談筆錄資料影本在卷可證。另共同被告丁○○供陳：係經其
    哀求，丙○○（藝）始答應代為寄送現金，且係告知該等現
    金係為其他受刑人洗衣、洗碗等服勞務行為所獲取之報酬，
    並未告知係販售香煙之所得等語。核與其偵查及審理中之陳
    述均相符。足證被告丙○○係在未經查獲前即自請處分，而
    主動供出其為被告丁○○代寄現金一事，被告丁○○始坦承
    此事，並且依檢察官所提出之證據，尚難證明被告丙○○明
    知其代匯之款項係被告丁○○違法販售香煙所得，更遑論證
    明被告丙○○明知該等金錢係被告乙○○、丁○○共同違反
    貪污治罪條例前述罪名之所得。僅得謂被告丙○○有重大疏
    失之違反公務員法令之行為（此業經公務員懲戒委員會決議
    記過2次確定，有公務員懲戒委員會90年鑑字第9381號議決
    書影本一件在卷可證）。
五、綜上所述，原審以並無明確積極之證據可資證明被告丙○○
    明知其所代匯之金錢係被告乙○○、丁○○共同違反貪污治
    罪條例前述罪名之所得，此外，復查無其他證據足認被告丙○○確有檢察官所指之犯行，既不能證明被告丙○○犯罪，
    而為被告丙○○無罪之諭知，核無不當，檢察官上訴意旨仍
    執前詞認應成立犯罪，指摘原判決不當，為無理由，應予駁
    回。
參、被告乙○○經合法傳喚，無正當理由不到庭，爰不待其陳述
    ，逕行判決。
據上論斷，應依刑事訴訟法第368條、第371條，判決如主文。
本案經檢察官沈明彥到庭執行職務。
中　　華　　民　　國　　94　　年　　7 　　月　　27　　日
　　　　　　　　　刑事第十一庭審判長法　官　陳祐輔
　　　　　　　　　　　　　　　　　  法　官　邱瑞祥
　　　　　　　　　　　　　　　　　  法　官　楊炳禎
以上正本證明與原本無異。
如不服本判決，應於收受送達後10日內向本院提出上訴書狀，其
未敘述上訴之理由者並得於提起上訴後10日內向本院補提理由書
（均須按他造當事人之人數附繕本）。
                                    書記官  廖素花
中　　華　　民　　國　　94　　年　　7 　　月　　27　　日
附錄：本案論罪科刑法條全文
90年10月25日修正同年11月7日公布之貪污治罪條例第6條：
有下列行為之一者，處五年以上有期徒刑，得併科新臺幣三千萬
元以下罰金：
一  意圖得利，抑留不發職務上應發之財物者。
二  募集款項或徵用土地、財物，從中舞弊者。
三  竊取或侵占職務上持有之非公用私有器材、財物者。
四  對於主管或監督之事務，明知違背法令，直接或間接圖自己
    或其他私人不法利益，因而獲得利益者。
五  對於非主管或監督之事務，明知違背法令，利用職權機會或
    身分圖自己或其他私人不法利益，因而獲得利益者。
前項第一款至第三款之未遂犯罰之。
